臺灣臺北地方法院刑事裁定　　　　　　 100年度聲判字第25號
聲　請　人　廖廷圳
告訴代理人　游孟輝律師
　　　　　　米承文律師
被　　　告　陳惠琴
上列聲請人因告訴被告侵占案件，經臺灣臺北地方法院檢察署檢
察官於中華民國99年8 月19日以99年度偵字第16620 號為不起訴
處分，聲請人聲請再議，經臺灣高等法院檢察署檢察長於中華民
國99年12月24日以99年度上聲議字第7622號處分書駁回再議，聲
請人聲請將本件交付審判，本院裁定如下：
    主  文
聲請駁回。
    理  由
一、按告訴人不服上級法院檢察署檢察長或檢察總長認再議為無
    理由而駁回之處分者，得於接受處分書後10日內委任律師提
    出理由狀，向該管第一審法院聲請交付審判；法院認交付審
    判之聲請不合法或無理由者，應駁回之，刑事訴訟法第258
    條之1 、第258 條之3 第2 項前段，分別定有明文。查本件
    聲請人廖廷圳以被告陳惠琴涉犯侵占罪嫌，向臺灣臺北地方
    法院檢察署提出告訴，經該署檢察官偵查後，於民國99年8
    月19日以99年度偵字第16620 號為不起訴處分，聲請人不服
    ，聲請再議，經臺灣高等法院檢察署檢察長認再議無理由，
    於99年12月24日以99年度上聲議字第7622號處分書駁回聲請
    人再議之聲請，聲請人於100 年1 月14日收受前揭駁回再議
    之處分書，並於同年1 月24日向本院聲請交付審判，則聲請
    人就被告聲請交付審判，程序上即為合法，合先敘明。
二、聲請交付審判意旨如聲請交付審判狀所載（如附件）。
三、按刑事訴訟法第258 條之1 規定告訴人得向法院聲請交付審
    判，揆其立法意旨，係對於「檢察官不起訴裁量權」制衡之
    一種外部監督機制，法院之職責僅在就檢察官所為不起訴之
    處分是否正確加以審查，藉以防止檢察機關濫權，依此立法
    精神，同法第258 條之3 第3 項規定「法院就交付審判之聲
    請為裁定前，得為必要之調查」，所謂「得為必要之調查」
    ，係指調查證據之範圍應以偵查中曾顯現者為限，不可就新
    提出之證據再為調查，亦不可蒐集偵查卷宗以外之證據，否
    則將與刑事訴訟法第260 條之再行起訴規定混淆不清。法院
    於審查交付審判之聲請有無理由時，除認為告訴人所指摘不
    利被告之事證，未經檢察機關詳為調查或斟酌，或不起訴處
    分書所載理由違背經驗法則、論理法則或其他證據法則者外
    ，不宜率予交付審判。所謂告訴人所指摘不利被告之事證，
    未經檢察機關詳為調查，係指告訴人所提出請求調查之證據
    ，檢察官未予調查，且若經調查，即足以動搖原偵查檢察官
    事實之認定及處分之決定，倘調查結果，尚不足以動搖原事
    實之認定及處分之決定者，仍不能率予交付審判。次按，犯
    罪事實應依證據認定之，無證據不得認定犯罪事實，同法第
    154 條第2 項定有明文；又所謂認定犯罪事實之證據，係指
    適合於被告犯罪事實認定之積極證據而言，苟積極證據之本
    身存有瑕疵而不足為不利於被告事實之認定時，即應為有利
    於被告之認定，更不必有何有利之證據。而認定犯罪事實所
    憑之證據，無論係直接證據或間接證據，其為訴訟上之證明
    ，須於通常一般之人均不致有所懷疑，而得確信其為真實之
    程度者，始得據為有罪之認定，倘其證明尚未達到此一程度
    ，而有合理之懷疑存在，本諸無罪推定原則，自應為被告無
    罪之諭知（最高法院76年臺上字第4986號判例意旨、92年度
    臺上字第2570號判決意旨參照）。
四、被告陳惠琴堅決否認涉有前揭侵占犯嫌，辯稱：伊與廖修松
    結婚時，門號新北市○○區○○路539 號房屋及該房屋座落
    之新北市○○區○○段543 地號土地（下稱系爭房地）即登
    記在廖修松名下，廖修松稱該房地是其所有，廖修松過世後
    ，伊即依廖修松之遺囑，將系爭房地辦理所有權移轉登記予
    伊及廖修松之子女，伊不知道本案系爭房地有借名登記予廖
    修松之事等語。經查：
  (一)系爭房地自76年9 月9 日辦理登記後，登記所有人即為廖修
    松，嗣廖修松於97年間因罹患癌症死亡，廖修松之妻子即被
    告乃於97年4 月2 日以繼承原因而辦理系爭房地所有權移轉
    登記予被告及廖修松3 名子女名下等情，此為聲請人、被告
    所均不否認，並有卷附土地、建物登記謄本影本1 份及廖修
    松遺囑影本1 份足憑（見99年度他字第3586號偵查卷第7 頁
    至第17頁、99年度偵字第16620 號偵查卷第12頁），是此部
    分事實，首堪認定。
  (二)又依聲請人廖廷圳於偵查中指稱：系爭房地原是伊父親的祖
    產留給伊，後來伊與建商合建，就暫時用伊兒子廖修松的名
    義出名登記，伊有跟兒子們開會，說隨時名義都可以變更。
    廖修松過世後，被告在辦理繼承登記時伊不知道，是辦好看
    到權狀，伊想這樣不對，才告訴被告借名登記之事，被告在
    辦理繼承登記時不可能會不知道是借名登記，廖修松應該會
    告訴被告（問：能否確定廖松修有向被告說借名登記的事）
    廖修松應該有說等語（見99年度偵字第16 620號偵查卷第6
    頁、第7 頁至第8 頁）；證人廖修標於偵查中證稱：約在75
    、76年，伊堂兄與建設公司談好合建，伊父母、妹妹、廖修
    松、及伊開家庭會議，由父母決定由廖修松擔任所有人，是
    借名登記，廖修松表示可以隨時配合父母更改所有人姓名，
    房子在76年蓋好後，就出租，近20年間租金都是伊父親在收
    ，稅金也是伊父親在繳納。廖修松死後，是在辦理繼承登記
    之後，有跟被告講借名登記之事，但被告事前應該都已經知
    道等語（見99年度偵字第16620 號偵查卷第9 頁）。綜析聲
    請人廖廷圳、證人廖修標雖一致指稱系爭房地是證人廖廷圳
    借用其子即被告之夫廖修松名義登記，惟有關被告在辦理本
    案繼承登記之前是否知悉此借名登記之事乙節，依聲請人廖
    廷圳、證人廖修標前開陳述內容，顯然皆為個人臆測、推測
    之詞，而均無足證明被告於辦理本案系爭房地為繼承登記之
    前，即已明確知悉本案系爭房地有聲請人廖廷圳等人所指稱
    之借名登記之事甚明。
  (三)本案系爭房地在76年間登記為廖修松所有時，被告尚未與廖
    松修結婚，此猶經證人廖松標於偵查中陳述明確在卷（見99
    年偵字第16620 號偵查卷第9 頁）。參以廖修松於76年間取
    得系爭房地之原因，或出於借名登記，或出於贈與，或出於
    其他事由，其原因不足而一，即便日後與廖修松結為夫妻之
    被告，亦非必然清楚知悉本案系爭房地於登記予廖修松所有
    時即有聲請人廖廷圳等人所指稱之借名登記情事存在。再觀
    諸廖修松所書立遺囑內容記載：1.個人所擁有的不動產名之
    過戶問題2.539 號店面之過戶：‧‧‧直接過戶予配偶陳
    惠琴房子日後租售由新所有權人全權處理等語（見99年度偵
    字第16620 號偵查卷第12頁），猶見廖修於松遺囑內亦明確
    表示系爭房地係廖修松個人所有之財產，而全無提及借名登
    記之事。是被告供稱：廖修松指稱系爭房地為其個人所有，
    且是依廖修松遺囑而辦理系爭房地繼承登記，伊並不清楚系
    爭房地有借名登記情節，應非全屬虛妄之詞。
  (四)證人廖修標雖於偵查中證稱：伊等跟被告講這些事，被告認
    為是合法繼承，98年時，伊堂兄有找伊父親，有跟伊父親講
    房子的事，被告有聽到，被告說伊父親有很多房子，被告只
    要登記在廖修松名下的房子有安全感，其他的房子被告都不
    要，而且被告也說房子是廖廷圳，是廖家所有的，這代表被
    告承認房子是伊父親所有等語（見99年度偵字第16620 號偵
    查卷第9 頁）；另聲請人廖廷圳亦提出與前開證述內容相同
    之錄音譯文內容資料1 份以資為證（見99年度偵字第16620
    號偵查卷附證物袋內）。然本件被告於97年4 月2 日以繼承
    原因而辦理系爭房地所有權移轉登記予被告及廖修松之3 名
    子女後，縱經聲請人廖廷圳或相關人員陸續告知被告有借名
    登記之事及要求被告將系爭房地移轉登記予聲請人廖廷圳，
    而被告皆未置理，甚或曾一度認同聲請人廖廷圳所指稱之借
    名登記情節，惟被告遲遲不將系爭房地移轉登記予聲請人廖
    廷圳理由乃是一再認為系爭房地是廖修松個人之財產，自己
    有權繼承，如前所述，實難以此遽認被告主觀上即有侵占之
    不法意圖，是依此證言、錄音內容資料等亦均不足作為被告
    有罪之不利認定。至本案系爭房地所有權最終歸屬問題，應
    屬民事糾葛，宜循民事途徑解決之。
  (五)綜上，本案實難僅以被告在廖修松死亡後，於97年4 月2 日
    以繼承為由而辦理系爭房地所有權移轉登記予被告及廖修松
    之3 名子女之狀態，即據以認定被告有聲請人廖廷圳所指稱
    之本案侵占犯行。
五、綜上，以本案偵查中所顯現之證據，並無積極事證足資佐證
    被告有聲請人廖廷圳所指之侵占犯行乙節，原不起訴處分書
    及駁回再議處分書中說明認無積極證據足資證明被告有何聲
    請人所指訴之犯行，因認被告犯罪嫌疑不足，依刑事訴訟法
    第25 2條第10款之規定，原檢察官及臺灣高等法院檢察署檢
    察長分別予以不起訴處分及駁回再議之聲請，於法並無違誤
    ，本件聲請交付審判意旨猶執前詞，對於原處分加以指摘求
    予審判，非有理由，應予駁回。
據上論斷，應依刑事訴訟法第258 條之3 第2 項前段，裁定如主
文。
中    華    民    國   100    年    5     月    4     日
                          臺灣臺北地方法院刑事第十七庭
                                審判長法  官  劉煌基

                                      法  官  楊雅清
                                      法  官  賴淑美
以上正本證明與原本無異。
本裁定不得抗告。
                                      書記官  許翠燕
中    華    民    國   100    年    5     月    11    日